臺灣臺中地方法院刑事判決　　　　　　 100年度易字第2522號
公　訴　人　臺灣臺中地方法院檢察署檢察官
被　　　告　張益誠
上列被告因詐欺案件，經檢察官提起公訴（100年度偵字第9693
號），及移送併辦（100年度偵字第16567號）本院判決如下：
    主    文
張益誠幫助犯詐欺取財罪，處有期徒刑肆月，如易科罰金，以新
臺幣壹仟元折算壹日。
    犯罪事實
一、張益誠依其為成年人之知識、經驗，明知如將個人之金融機
    構帳戶交付予不詳姓名年籍之人使用，能預見該他人有可能
    以所取得金融機關帳戶遂行財產上犯罪之目的，竟仍基於縱
    若取得其金融機關帳戶之人，自行或轉交他人用以實施詐欺
    取財等財產性犯罪，供作財產犯罪被害人匯款帳戶之用，仍
    不違背其本意之幫助使用其帳戶者向他人為財產性犯罪之不
    確定故意，於民國99年12月23日下午5、6時許，在臺中市○
    ○區○○路與大墩四街交岔路口附近之統一超商前，將其所
    有合作金庫商業銀行文心分行（下稱合作金庫）帳號000000
    0000000號帳戶之提款卡及密碼，提供予自稱「謝經理」派
    遣之真實姓名年籍不詳之成年男子，而容任其所屬之詐騙集
    團成員使用上開帳戶遂行犯罪。嗣該詐騙集團成員取得上開
    帳戶資料後，即共同基於意圖為自己不法所有之犯意聯絡，
    分別為下列犯行：
(一)於99年12月26日晚間6時30分許，上開詐騙集團某成員，撥
    打電話予徐紫琳，佯稱係東森購物台銷售小姐，表示徐紫琳
    先前購物簽錯分期付款單，導致消費誤遭設定成分期付款，
    並要求徐紫琳提供任何使用銀行之客服電話。嗣上開詐騙集
    團某成員，又撥打電話予徐紫琳，佯稱係土地銀行行員，指
    示徐紫琳須至自動櫃員機，以取消分期付款設定，致徐紫琳
    因此陷於錯誤，遂依指示而以其妹所開立之臺灣土地銀行帳
    戶（帳號為000000000000號），將新臺幣（下同）29989元
    之款項，匯入張益誠上開合作金庫帳戶內，旋遭提領一空。
(二)於99年12月26日晚間9時許，上開詐騙集團某成員，撥打電
    話予黃慧，佯稱係奇摩拍賣網站賣家，表示黃慧先前購
    物簽錯分期付款單，導致消費誤遭設定成分期付款，並要求
    黃慧提供任何使用銀行之客服電話。嗣上開詐騙集團某成
    員，又撥打電話予黃慧，佯稱係國泰世華銀行行員，指示
    黃慧須至自動櫃員機，以取消分期付款設定，致黃慧陷
    於錯誤，於同日晚上10時26分許，在臺北市○○區○○街45
    號振興醫院內，依對方指示操作自動櫃員機，不慎將2萬998
    8 元匯入張益誠上開合作金庫帳戶內，旋遭提領一空。
(三)於99年12月26日晚間9時42分許，上開詐騙集團某成員，撥
    打電話予陳佳舜，佯稱係奇摩拍賣網站客服人員，表示陳佳
    舜先前購物簽錯分期付款單，導致消費誤遭設定成分期付款
    ，並要求陳佳舜提供任何使用銀行之客服電話。嗣上開詐騙
    集團某成員，又撥打電話予陳佳舜，佯稱係郵局職員，指示
    陳佳舜須至自動櫃員機，以取消分期付款設定，致陳佳舜陷
    於錯誤，於同日晚上10時29分許、同日晚上11時1分許，在
    臺北縣三峽鎮（現改制為新北市三峽區○○○街31號之全家
    便利商店內，依對方指示操作自動櫃員機，不慎將新臺幣（
    下同）9037元、1萬3989元匯入張益誠上開帳戶內，旋遭提
    領一空。
(四)嗣經徐紫琳、黃慧、陳佳舜察覺受騙報警處理，使循線查
    獲上情。
二、案經陳佳舜訴由臺中市政府警察局第四分局報告、徐紫琳訴
    由雲林縣警察局臺西分局報告臺灣雲林地方法院檢察署，呈
    請臺灣高等法院檢察署核轉臺灣臺中地方法院檢察署檢察官
    偵查起訴。
    理    由
一、按被告以外之人於審判外之陳述，雖不符前4條之規定，而
    經當事人於審判程式同意作為證據，法院審酌該言詞陳述或
    書面陳述作成時之情況，認為適當者，亦得為證據。當事人
    、代理人或辯護人於法院調查證據時，知有第159條第1項不
    得為證據之情形，而未於言詞辯論終結前聲明異議者，視為
    有前項之同意，刑事訴訟法第159條之5定有明文。立法意旨
    在於傳聞證據未經當事人之反對詰問予以核實，原則上先予
    排除，惟若當事人已放棄詰問或未聲明異議，基於證據資料
    愈豐富，愈有助於真實發現之理念，且強化言詞辯論主義，
    法院自可承認該傳聞證據例外有證據能力。經查，本案檢察
    官及被告，對本判決後述實體部分所引之證人證述及書證內
    容，於本院準備程式及審理時均不爭執證據能力，猶未對之
    釋明有何顯不可信之情況，復未於言詞辯論終結前聲明異議
    ，本院審酌各該證據作成時之情形，亦無違法或不當取證之
    瑕疵，且均與本案之事實有關，認以之作為本案之證據亦無
    不適當之情形，依前開說明，就後述實體部分所引之證人證
    詞及書證內容，自具有證據能力。
二、訊據被告固坦承上開合作金庫帳戶為其所申辦使用，並於99
    年12月23日下午5、6時許，在臺中市○○區○○路與大墩四
    街交岔路口附近之統一超商前，將上開合作金庫之提款卡及
    密碼，提供予自稱「謝經理」派遣之真實姓名年籍不詳之成
    年男子，惟矢口否認有何幫助詐欺取財之犯行，辯稱：伊經
    友人介紹自稱「謝經理」之人可以借款，遂以電話聯絡，後
    來伊借了10,000元，扣除3,000元利息，實拿7,000元，地下
    錢莊的人為了要跟拿利息，要求交付上開帳戶之提款卡及密
    碼，伊不知道所有上開帳戶會被作為詐騙使用等語。經查：
(一)被害人徐紫琳、黃慧、陳佳舜於上揭時、地，確因接獲詐
    騙集團成員電話，分別佯裝為網路、電視購物賣家、銀行、
    郵局人員，對其等詐稱因之前於購物誤設定分期付款，要求
    其等至自動櫃員機前操作付款云云，致使徐紫琳、黃慧、
    陳佳舜因而陷於錯誤，依詐騙集團成員之指示，分別操作自
    動提款機，共計匯款83003元至被告上開合作金庫帳戶內等
    情，已據被害人徐紫琳、黃慧、陳佳舜於警詢中指述綦詳
    ，復有合作金庫商業銀行文心分行100.3.7第0000000307號
    函、新開戶建檔登錄單、自動櫃員機交易明細表、黃慧臺
    北市政府警察局北投分局永明派出所陳報單、受理刑事案件
    報案三聯單、受理詐騙帳戶通報警示簡便格式表、自動櫃員
    機交易明細表、內政部警政署反詐騙諮詢專線紀錄表、165
    專線協請金融機構暫行圈存疑似詐欺款項通報單、受理各類
    案件紀錄表、陳佳舜新北市政府警察局三峽分局三峽派出所
    受理各類案件紀錄表、受理詐騙帳戶通報警示簡便格式表、
    內政部警政署反詐騙諮詢專線紀錄表、受理刑事案件報案三
    聯單、自動櫃員機交易明細表（見臺中市警察局第四分局警
    卷第15-26、69-78、80-84頁）、內政部警政署反詐騙諮詢
    專線紀錄表、徐玉香渣打銀行存摺影本、土地銀行存摺影本
    、徐紫琳土地銀行存摺影本、上海商業儲蓄銀行存摺影本、
    自動櫃員機交易明細表影本10張、100年4月21日合作金庫商
    業銀行文心分行合庫文心字第1000001056號函及附件影本（
    見雲林縣警察局臺西分局警卷第7、17-29、38-40）等資料
    附卷可憑，足認被告所申設之上開合作金庫帳戶資料確實已
    供作不法犯罪集團成員向被害人等詐騙而取得財物所用甚明
    。
(二)再被告所有之上開合作金庫帳戶之提款卡及密碼，係被告於
    上開時、地，交付予真實姓名年籍均不詳之成年男子等情，
    已據其供承在卷(見本院卷第19頁反面)。而按今日一般人至
    銀行開設帳戶並非難事，如非供犯罪之非法使用，衡情自無
    置自己名義帳戶不用，而取得他人帳戶使用之必要。又衡諸
    金融存款帳戶事關存戶個人財產權益之保障，除非本人或與
    本人親密關係者，難認有何理由可自由流通使用該帳戶，而
    一般人均有妥為保管防阻他人任意使用之認識，縱因特殊情
    況偶有交他人使用之需，亦必然深入瞭解用途再行提供以使
    用，方符常情；且提款卡及密碼等有關個人財產、身分之物
    品，其本身並無任何交易之價值，倘若淪落不明人士手中，
    更極易被利用為與財產犯罪有關之犯罪工具，是無正當理由
    ，將帳戶提供他人使用，客觀上足可預見其目的，係欲以該
    金融帳戶供作犯罪出入之帳戶或其他不法目的，否則應無隱
    匿自己名義帳戶而購買他人金融帳戶使用之必要。且利用電
    話、報紙或電腦之方式詐欺取財之犯罪類型層出不窮，該等
    犯罪多數均係利用人頭帳戶作為出入帳戶，並經媒體廣為披
    載，此應為一般人本於一般認知能力所易於意會者，凡對社
    會動態尚非全然不予關注者均能知曉。然被告於本件行為時
    ，已為30歲之成年人，現仍從事酒店服務等工作，已有相當
    之社會工作及生活經驗，其並非年幼無知或與社會隔絕而無
    常識之人，對於現今犯罪集團經常誘使一般民眾提供金融機
    構帳戶等資料，做為詐騙等犯罪之不法用途使用，而以一般
    人或公司申辦帳戶使用並無困難，尚無非得使用被告帳戶之
    必要一節應有所悉。再者，被告於本院審理中亦自承：從99
    年12月23日借款後，對方有說一個月後會聯繫，但過了兩個
    星期，伊想要還款，但撥打電話，已經找不到「謝經理」，
    這期間都未聯繫過對方，過了一個月對方也沒聯繫，直到農
    曆過完年後，超過借款一個月，伊才去報案等語(見本院卷
    第38頁正反面)，則被告於交付上開帳戶之提款卡及密碼後
    兩星期欲先清償借款，惟無法聯繫自稱「謝經理」之人，待
    借款一個月後，對方仍未聯繫，卻仍未向警察機關報案及向
    金融機構辦理掛失止付，反而遲至農曆年後始辦理報案登記
    ，所為亦與常情不符。至被告固辯稱其99年11月8日上開帳
    戶辦理印鑑掛失紀錄，係為供外幣轉帳使用等語（見本院卷
    第37頁反面），惟經觀之上開帳戶之交易明細，並未有外幣
    轉帳之交易情形（見臺中市警察局第四分局警卷第23-26頁
    ），被告復改稱係想要跟家人借支款項，所以開通提款卡等
    語（見本院卷第37頁反面），顯見其所述前後矛盾。另被告
    又辯以借款之人說交付提款卡、密碼係為供支付利息、認為
    是供抵押之用等語（見本院卷第39頁），惟借款如欲支付利
    息，應係要求借款之人提供帳戶資料以為轉帳支付利息，而
    非提供自己帳戶之提款卡及密碼予對方，且縱認要提供物品
    以為擔保，亦僅須提供帳戶之提款卡即可，何須連同密碼一
    併交付，足徵被告上開所辯顯非可採。再者，被告於本院審
    理時自承：伊有看過報紙、電視或網路，反詐騙的廣告，交
    付帳戶時確實有顧慮對方隨時可以使用伊的帳戶，借款時，
    不知對方之公司位置，僅留下連絡電話等語（見本院卷第38
    -39頁），益徵前揭社會常情已為被告所體察，而堪認被告
    已有懷疑並預見於辦理貸款之際，被要求提供帳戶提款卡及
    密碼資料之目的，可能供不法詐騙集團成員用以詐騙使他人
    將款項匯入後，再加以提領之用，詎被告竟對於何以辦理貸
    款需提供帳戶提款卡及密碼資料之詳細緣由均未予充分瞭解
    釐清，即以亟需資金週轉為由，率爾輕忽而未思慮其合理性
    ，而驟將上開提款卡及密碼交付予並無一定之信賴關係，亦
    不知其真實姓名、年籍之成年男子，凡此種種，均與常情有
    違，是被告主觀上應具有幫助他人詐取財物之不確定故意，
    而其提供金融帳戶之行為，亦屬刑法詐欺罪構成要件以外之
    行為，其幫助詐欺犯行，應可認定。是被告僅因朋友介紹，
    在不知對方真實姓名、所屬銀行、公司地址，即交付攸關個
    人財產、信用表徵之提款卡及密碼辦理貸款，實已偏離一般
    合理之社會情狀，已足以啟人疑竇，且由被告前揭交付系爭
    帳戶提款卡及密碼之情形觀察，亦與一般常情不符，故縱認
    被告係基於繳交利息目的而交付上開帳戶提款卡及密碼，亦
    無從據此為有利被告之認定。
(三)按刑法上之故意，分直接故意（確定故意）與間接故意（不
    確定故意），「行為人對於構成犯罪之事實，明知並有意使
    其發生者」為直接故意，「行為人對於構成犯罪之事實，預
    見其發生而其發生並不違背其本意者」為間接故意；一般人
    至銀行開設帳戶並非難事，如非因財產犯罪等不法目的，依
    常情並無捨棄自己帳戶而迂迴收受他人帳戶使用之理，是被
    告對於不法詐騙集團成員可能將其所交付告知之提款卡等帳
    戶資料用來作為詐欺等財產犯罪之非法用途上，應有所預見
    ，且不違背其本意，其竟仍提供該等帳戶資料予不法詐騙集
    團成員使用，足見不法詐騙集團成員將被告交付之帳戶資料
    用來作為詐欺取財之用，為被告所容認及允許。另查金融機
    構帳戶可供款項之存匯、提領，係一般人均可輕易申請開設
    ，並無任何資格條件之限制，且金融存款帳戶，事關存戶個
    人財產權益之保障，其與存戶印鑑章、提款卡結合，專屬性
    、私密性更形提高；除非本人或與本人具密切關係之人，難
    認有何理由可自由流通使用該提款卡；一般人亦均有應妥為
    保管提款卡，以防止提款卡被他人冒用之認識，縱有特殊情
    況偶有將提款卡交付他人之需，亦必深入瞭解其用途後始行
    提供使用，實乃吾人日常生活經驗與事理；且提款卡等有關
    個人財產、身份之物品，如淪落不明人士手中，極易被利用
    為與財產犯罪有關之犯罪工具；而與他人於身份上不具密切
    關係之人，竟要求他人提供帳戶以為使用，此等行為，客觀
    上已屬可疑，且顯係供為某非正當資金進出使用，而隱瞞其
    流程及行為人身份曝光之不法意圖亦可預見；若此之社會現
    實，恆係一般人本於日常生活經驗即可體察，本件被告對此
    自亦難諉為不知，是被告提供其所申請設立之上開合作金庫
    提款卡與密碼等資料時，應有幫助他人犯詐欺取財罪之不確
    定故意，亦堪可認定。
(四)綜上所述，被告前揭所辯，無非事後飾卸之語，不足採信。
    本件事證已臻明確，被告幫助詐欺犯行洵堪認定。
三、按刑法上之幫助犯，係對於犯罪與正犯有共同之認識，而以
    幫助之意思，對於正犯資以助力，而未參與實施犯罪之行為
    者而言（最高法院75年度臺上字第1509號、88年度臺上字第
    1270號判決意旨可資參照）。是以，如未參與實施犯罪構成
    要件之行為，且係出於幫助之意思提供助力，即屬幫助犯，
    而非共同正犯。查上開犯罪事實欄一、中所述之犯罪集團所
    屬真實姓名年籍不詳之成年人等人基於共同意圖為自己不法
    之所有之犯意聯絡，以上述方式對被害人徐紫琳、黃慧、
    陳佳舜予以詐欺取財，致使被害人徐紫琳、黃慧、陳佳舜
    陷於錯誤，並因而交付本人之財物，上開真實姓名年籍不詳
    之成年人等人對被害人徐紫琳、黃慧、陳佳舜之詐欺取財
    犯行顯已既遂，該真實姓名年籍不詳之成年人等人係共同犯
    刑法第339第1項之詐欺取財既遂罪，而被告提供上開帳戶資
    料予前述真實姓名年籍不詳之成年人等人，係基於幫助他人
    共同詐欺取財之不確定故意，且所為均屬刑法詐欺取財罪構
    成要件以外之行為，其等以幫助他人犯罪之意思而參與犯罪
    構成要件以外之行為，係犯刑法第30條第1項前段、第339條
    第1項之幫助詐欺取財罪。又被告幫助他人犯詐欺取財罪，
    係屬從犯，茲衡諸其犯罪情節，並應依刑法第30條第2項之
    規定，按正犯之刑減輕之。被告一次提供其上開銀行帳戶資
    料供他人使用，而幫助詐欺集團成員詐騙被害人徐紫琳、黃
    慧、陳佳舜之行為，係以單一之幫助詐欺行為，侵害多數
    被害人之財產法益，為想像競合犯，應依刑法第55條之規定
    從一重處斷。至於臺灣臺中地方法院檢察署檢察官100年度
    偵字第16567號移送併辦部分，與被告上開合作金庫帳戶係
    屬同一帳戶，屬於想像競合犯之裁判上一罪關係，本院自得
    併予審理，附此敘明。
四、爰審酌被告提供提供上開銀行帳戶供詐欺集團成員使用，助
    長詐欺集團財產犯罪之風氣，致本案被害人徐紫琳、黃慧
    、陳佳舜受騙而匯款，實為當今社會層出不窮之詐財事件所
    以發生之根源，造成社會互信受損，擾亂金融交易往來秩序
    ，影響層面甚大，且亦因被告提供上開銀行帳戶之行為，使
    執法人員難以追查該詐騙集團之真實身份，減少遭查獲之風
    險，有助長犯罪之虞，惟酌量被告之犯罪動機、目的、手段
    、提供帳戶之數量、智識程度為專科畢業、家庭經濟狀況勉
    持(見臺中市警察局第四分局警卷第6頁)、對於被害人徐紫
    琳、黃慧、陳佳舜所生之損害等一切情狀，量處如主文所
    示之刑，並諭知易科罰金之折算標準，以示懲儆。
據上論斷，應依刑事訴訟法第299條第1項前段，刑法第339條第1
項、第30條第1項前段、第2項、第55條、第41條第1項前段，刑
法施行法第1條之1第1項、第2項前段，判決如主文。
本案經檢察官廖聖民執行職務。
中    華    民    國   100    年    12    月     1    日
                  刑事第四庭  審判長法  官  吳進發
                                    法  官  黃綵君
                                    法  官  李婉玉
以上正本證明與原本無異。
如不服本判決應於收受判決後10日內向本院提出上訴書狀，並應
敘述具體理由；其未敘述上訴理由者，應於上訴期間屆滿後20日
內向本院補提理由書（均須按他造當事人之人數附繕本）「切勿
逕送上級法院」。
                                    書記官  林政佑
中    華    民    國   100    年    12    月     1    日
附錄論罪科刑法條
刑法第339條第1項
意圖為自己或第三人不法之所有，以詐術使人將本人或第三人之
物交付者，處 5 年以下有期徒刑、拘役或科或併科 1 千元以下
罰金。